【裁判字號】    89,家上,24
【裁判日期】    890412
【裁判案由】    離婚
【裁判全文】
臺灣高等法院民事判決                            八十九年度家上字第二十四號
    上  訴  人  甲○○
    訴訟代理人  洪戩穀律師
    被  上訴人  乙○○    住台.
右當事人間離婚事件，上訴人對於中華民國八十八年十一月二十四日台灣士林地方法
院八十八年度婚字第三一一號第一審判決提起上訴，本院判決如左：
    主    文
上訴駁回。
第二審訴訟費用由上訴人負擔。
    事    實
甲、上訴人方面：
一、聲明：
本訴部分：
(一)、原判決廢棄。
(二)、駁回被上訴人在第一審之訴。
反訴部分：
(一)、原判決廢棄。
(二)、被上訴人應與上訴人同居。
二、陳述：除與原判決記載相同者外，補稱：
(一)、男女決定經由結婚共同組織家庭共同生活，並不以雙方事前是否稟報父母獲得
      祝福，宴請許多賓客，拍攝諸多婚紗照，甚至用心佈置新房，始得謂婚姻有效
      成立，及有具體計劃婚姻生活，此觀民法第九百八十二條第一項甚明，原審以
      上述事由，認兩造並無具體計劃經營婚姻生活而判決離婚，殊屬率斷。
(二)、兩造曾於三峽鎮○○路○段二百七十六巷一百零二弄二號與訴外人吳世堂、李
      素英夫婦共住，並將上址及該處電話告知被上訴人，而上訴人於八十年間自三
      峽上址遷至台北市○○○路○段三十三號之十租處亦為被上訴人所悉，被上訴
      人同其母親及胞弟更先後二次至該處與上訴人晤面。八十三年間上訴人搬至台
      北市○○區○○路可林巷三之一號現時住所，亦為被上訴人所悉。上訴人於八
      十五年間，因工作不慎自二樓摔下成傷，住院期間被上訴人亦曾探視上訴人傷
      勢，可見被上訴人知悉上訴人之所在，所稱不知上訴人去處及其自行設法查悉
      上訴人現時電話，均非實情，原審遽採被上訴人片面飾詞，逕認上訴人未告知
      住處及聯絡方法，已然對此婚姻毫無眷戀，實屬誤會。
(三)、兩造於七十八年五月十八日在法院辦理公證結婚，已合法結為夫妻，縱上訴人
      婚前未面見岳父，尚難遽認兩造並無組織家庭共同生活之共識。而被上訴人自
      七十八年六月返回台南後壁娘家以後，上訴人至該地尋找不下數次，記憶深刻
      即有七、八次，甚且有至台南後壁村張貼尋妻啟事之事實，在在說明上訴人珍
      惜、維持樁婚姻之決心及企圖。
(四)、兩造分開十餘年間，上訴人未曾提起訴訟或以存證信函表示意見，乃因上訴人
      不懂法律及礙於情面所致。
乙、被上訴人方面：
一、聲明：駁回上訴。
二、陳述：除與原判決記載相同者外，補稱：
(一)、兩造公證結婚之見證人均為上訴人的朋友，上訴人且囑咐勿將結婚之事告訴伊
      父母及朋友，可見上訴人無心維持婚姻。
(二)、兩造結婚時有約定不讓他人知道，上訴人抓住被上訴人之弱點，揚言讓伊全村
      村民知悉此事，故前往被上訴人娘家村裏貼尋妻啟事，目的在恐嚇被上訴人。
(三)、否認證人吳世勇、吳世堂證言之真實性。
    理    由
壹、本訴部分：
一、本件被上訴人起訴主張兩造因住同一棟大樓而相識，嗣在伊父母不知情之下，於
    七十八年五月十八日至法院公證結婚，結婚之時並未宴請女方親友及拍攝結婚照
    片，婚後兩人在台北市○○路與錦西街交叉口附近分別承租相鄰之房間居住，伊
    偶爾前往上訴人房間同住，因上訴人經常出言恐嚇、侮辱，甚至出手毆打被上訴
    人，被上訴人遂於婚後一個多月隻身返回台南娘家，上訴人亦搬離上址他去，惟
    並未告以新址及聯絡電話，兩造分居後十餘年來，上訴人分文未付生活費用，僅
    前來伊娘家探視二次，上訴人顯無維持婚姻之意願，且兩造偶然相識，草率成婚
    ，婚後十餘年，既無同居之事實，且素無往來，顯有難以維持婚姻之重大事由，
    爰依民法第一千零五十二條第二項規定訴請離婚。
二、上訴人則以：兩造結婚後雖在台北市○○路與錦西街交叉口附近各分別承租相鄰
    之房間各一間，但彼此共用房間，並有同居之事實，詎被上訴人自七十八年七月
    起，即以父母生病為由，無故離家出走，上訴人曾前往被上訴人位於台南娘家懇
    求其返家同住多達八次，但被上訴人均不予理會，其父甚且將上訴人趕出去。上
    訴人復登報數次，期盼被上訴人回心轉意，亦未獲置理，數年來鍥而不捨，試圖
    挽回婚姻，應無民法第一千零五十二條第二項之所謂離婚之重大事由。況民法第
    一千零五十二條第二項但書規定，離婚重大事由應由夫妻之一方負責者，僅他方
    得請求離婚，然上訴人既無任何使被上訴人不堪共同生活之情事，反是被上訴人
    一方無故離家，又司法院大法官釋字第四五二號解釋固認夫妻得各約定住所，然
    夫妻仍互負履行同居之義務，故被上訴人實無請求離婚之正當理由等語資為抗辯
    。
三、被上訴人主張兩造於七十八年五月十八日，在未告知伊父母之情形下，由上訴人
    之友人充當見證人前往法院公證結婚，婚後二人在台北市○○路與錦西街交叉口
    附近分別承租相鄰之二房間居住，婚後一個多月，伊即與上訴人分居，隻身返回
    台南娘家，並在該地工作迄今約十一年，上訴人亦搬離上址他去，兩造分居後迄
    今十年餘來均未再同居等情，業據被上訴人提出結婚登記申請書、戶籍謄本各一
    件、離職員工證明、勞工保險卡為證 (見原審卷第八頁至第十頁、本院卷第五十
    四頁、五十五頁) ，且為上訴人所不爭執，被上訴人此部分之主張，應堪信為真
    實。
四、按夫妻之一方有民法第一千零五十二條第一項所列舉以外之重大事由，難以維持
    婚姻者，夫妻之一方得請求離婚。但其事由應由一方負責者，僅他方得請求離婚
    ，民法第一千零五十二條第二項定有明文。查婚姻乃一男一女之兩性結合，以組
    織家庭，共同生活為目的，故一旦發生足以破壞共同生活或難以維持共同生活之
    情事，宜允許其離婚以消滅婚姻關係，是以凡有妨害家庭生活美滿幸福之情形，
    即得認其與此之所謂難以維持婚姻之重大事由相當。經查，本件兩造結婚係以公
    證之方式行之，惟事先並未告知被上訴人之父母，事後僅宴請上訴人之友人廖廖
    數位，婚紗照片僅有一張（此為上訴人所自承），又結婚後雙方仍使用原來各自
    承租之房間，凡此均與一般男女結婚前秉報父母獲得祝福，審慎舉辦結婚儀式，
    及用心佈置新房，欣然迎接婚姻生活，迴然不同，足證兩造締結婚姻之初，思慮
    欠周，且無具體計劃經營婚姻生活，已難期締結美滿婚姻生活。次查，上訴人不
    僅於婚前未面見其岳父，婚後也未登門請求諒解，而被上訴人返回娘家後，上訴
    人曾於七、八年前前往被上訴人娘家一次，當時只要求被上訴人要偕男友出面談
    談離婚之事，及要求安嬰靈  (按被上訴人曾懷孕而墮胎)，業經被上訴人之父葉
    來帶於原審證述屬實（見原審八十八年十一月十日筆錄）；再者，上訴人於被上
    訴人搬離上址返回娘家後，亦搬離他去，惟並未將新址及去處主動告知被上訴人
    ，迄八十七年始由被上訴人費盡心力查出上訴人之所在及聯絡電話，亦據證人即
    陪同被上訴人與上訴人商討離婚事宜之叔叔葉振忠證述無訛（見同上筆錄），苟
    上訴人有心與被上訴人共同經營婚姻生活，理應向被上訴人交待住處及聯絡方法
    ，斷無自行搬遷，四處他去，對於被上訴人之生活不加聞問之理，況兩造分居長
    達十餘年，雙方僅謀面數次，且從未支付生活費用，任令被上訴人自謀生計，足
    證上訴人對兩造之婚姻既無眷戀，亦無關懷，似此情形，空有婚姻之名而無婚姻
    之實，顯有違婚姻之真諦。上訴人雖抗辯兩造分居後，伊曾前往被上訴人娘家懇
    求其返家同住多達八次，復登報數次，數年來一直試圖挽回婚姻，不曾間斷，伊
    搬離原來住處時，亦有告知被上訴人新址云云。惟此為被上訴人所否認，上訴人
    雖提出登報尋妻啟事影本、電信費收據及通話明細清單為證，並請求傳訊證人吳
    世勇、吳世堂以實其說。然查，其提出之尋妻啟事，其登報日期係八十八年十月
    六日，電信費收據及通話明細清單則為八十八年六月至八月間之通訊紀錄，以上
    文件僅能證明上訴人於八十八年六月之後曾經與被上訴人聯絡，惟係發生於被上
    訴人起訴之前四個月，顯因被上訴人決意訴之公堂，不得不與被上訴人聯絡及加
    以反制之策，既不能證明上訴人曾前往被上訴人娘家多達八次，亦無法證實上訴
    人於七十八年被上訴人離家之後仍持續與之保持聯絡，並告知新址，而有挽回婚
    姻之意圖，上訴人上開辯解，委難採信。至證人吳世勇於本院到庭證稱曾與上訴
    人前往被上訴人娘家三次，非惟為被上訴人所否認，且與上訴人前揭所述情節顯
    有歧異，不足採信，另證人吳世堂證稱被上訴人因找不到上訴人，始打電話到伊
    家，伊因與上訴人吵架且不願意理會此事，乃建議被上訴人找伊媽媽設法聯絡云
    云，非但不能為有利上訴人之證明，且適足以證實兩造分居後，被上訴人確實不
    能掌握上訴人之行蹤及住處，因而求助於上訴人之親人。
五、查兩造結婚之初，倉促成婚，結婚後十年餘以來，空有結婚之名而無婚姻之實，
    二人分居南北各行其事，亦無維持婚姻及共創美滿生活之意圖及計劃，且於歷次
    言詞辯論中，當庭彼此攻訐，毫無溝通可能，顯見兩造欠缺互敬、互愛基礎，婚
    姻裂痕已深，難期日後恢復夫妻感情而共同維持圓滿生活，應認兩造間有難以維
    持婚姻之重大事由，且此項重大事由，不能歸責被上訴人，從而，被上訴人依民
    法第一千零五十二條第二項規定，訴請與上訴人離婚，自屬為有理由，應予准許
    。
貳、反訴部份：
    按夫妻固負有履行同居之義務，但有不能同居之正當理由者，非不得拒絕履行同
    居義務，民法一千零一條但書定有明文。該項規定係基於兩性人格尊嚴平等保護
    之立場、為促使夫妻雙方協力維護家庭共同生活秩序之目的而設。查本件兩造既
    已失夫妻間應有之誠摯基礎，並危及兩造間婚姻關係之維繫，因而有難以維持婚
    姻之重大事由，經本院判決准予離婚，已如前述，在客觀上被上訴人即有拒絕與
    上訴人同居之正當理由，是以上訴人依民法第一千零一條反訴訴請被上訴人履行
    同居義務，即無理由，應予駁回。
參、綜上所述，本件本訴部分，被上訴人依民法第一千零五十二條第二規定，以兩造
    間有重大之事由，難以維持婚姻而訴請離婚，為有理由，應予准許。反訴部分，
    因被上訴人有拒絕與上訴人同居之正當理由，是以上訴人反訴請求被上訴人履行
    同居義務，為無理由，應予駁回。原審就本、反訴均為被上訴人勝訴之判決，於
    法並無違誤，上訴意旨指摘原判決不當，求予廢棄改判，為無理由，應駁回其上
    訴。
肆、本件事證已臻明確，兩造其餘主張陳述並所提之證據，與本件之勝敗無涉，毋庸
    逐一審酌，附此敘明。
據上論結，本件上訴為無理由，依民事訴訟法第四百四十九條第一項、第七十八條判
決如主文。
中      華      民      國    八十九    年      四        月    十二    日
                                民事第三庭
                                    審判長法  官  張  宗  權
                                          法  官  吳  秀  美
                                          法  官  陳  永  昌
右正本係照原本作成。
如不服本判決，應於收受送達後二十日內向本院提出上訴書狀，其未表明上訴理由者
，應於提出上訴後二十日內向本院補提理由書狀（均須按他造當事人之人數附繕本）
上訴時應提出委任律師或具有律師資格之人之委任狀；委任有律師資格者，另應附具
律師及格證書及釋明委任人與受任人有民事訴訟法第四百六十六條之一第一項但書或
第二項（詳附註）所定關係之釋明文書影本。
中      華      民      國    八十九    年      四        月    十四    日
                                          書記官  劉  美  垣
附註：
民事訴訟法第四百六十六條之一（第一項、第二項）：
對於第二審判決上訴，上訴人應委任律師為訴訟代理人。但上訴人或其法定代理人具
有律師資格者，不在此限。
上訴人之配偶、三親等內之血親、二親等內之姻親，或上訴人為法人、中央或地方機
關時，其所屬專任人員具有律師資格並經法院認為適當者，亦得為第三審訴訟代理人
。


司法院資訊處製作；財團法人民間司法改革基金會備份。
